【裁判字號】    92,訴,1440
【裁判日期】    921118
【裁判案由】    損害賠償
【裁判全文】
臺灣高雄地方法院民事判決  九十二年度訴字第一四四○號
    原      告    丙○○○○○○（亞洲）股份有限公司臺灣分公司
    法定代理人    乙○○
    訴訟代理人    俞大衛律師
    被      告    甲○○○○○.
    訴訟代理人    楊昌禧律師
                  唐小菁律師
    複  代理人    陳慧敏律師
右當事人間請求損害賠償事件，經本院於民國九十二年十月三十日言詞辯論終結，本
院判決如左：
    主    文
原告之訴駁回。
訴訟費用由原告負擔。
    事    實    及    理    由
一、原告主張其為一世界知名美商藥廠之子公司，原告所產製之奶粉（即S26系列奶
    粉，包括S26學兒樂、S26幼兒樂等）於國內市場上亦夙有盛名，並具相當之市場
    占有率；而原告位於美國佛蒙特州（Vermont）喬治亞市（Georgia City）之工
    廠，於民國九十一年七月十二日至九月二十五日期間所製造之奶粉產品，經發現
    受有「阪崎氏桿菌」（E.Sakazakii）之感染，此種桿菌對早產兒或免疫力低下
    之嬰兒，可能造成健康上的影響，原告之美國總公司早已主動回收該時期於該地
    點製造之產品，且已回收完畢，並無進口至國內販售。前述事件曾於九十一年十
    一月四日之聯合報第五版刊載（下稱聯合報報導），原告亦已刊登聲明啟示加以
    澄清，詎被告為一兼賣各種廠牌奶粉（包括原告產製之奶粉）之藥局（被告北京
    藥局為被告毛金雀獨資設立），竟利用此一報導為誇大不實之宣傳，於九十二年
    一月八日、一月二十七日、二月十五日、三月八日由被告本人或店內員工向顧客
    分別陳述：「你還在喝學兒樂？真有勇氣，他們都出事了，奶粉內有壞菌，沒人
    買了！」、「架上的惠氏奶粉已很久沒人光顧了」、「惠氏奶粉含糖量過高、鈣
    質過高、脂肪過高、含防腐劑」、「（吃惠氏奶粉）會得癌症」、「腦部會受損
    」等語，以期達到使原告產品（尤其是S26系列奶粉）之愛用者變更所欲採購奶
    粉廠牌之目的，以便銷售其他廠牌之奶粉，藉以獲得較高之銷售利潤。被告前開
    不實之指控行為，已侵害原告之名譽權，致原告之名譽受到損害，原告爰依民法
    第十八條、第一百九十五條、公平交易法第二十二條、第二十四條、第三十條、
    第三十四條之規定，請求被告不得再對顧客或消費者為攻擊原告之不實陳述，並
    應在報紙上刊登本案判決書全文及道歉啟事。從而聲明：（一）被告應不得就聯
    合報九十一年十一月四日第五版所報導之「美國惠氏藥廠回收一百五十萬罐嬰兒
    奶粉」新聞事件，而對其顧客或消費者發表或陳述任何具有指摘「美商惠氏藥廠
    於台灣地區出售之奶粉產品含有（或可能含有）不適於食用之有害人體物質」含
    意之作為或言論。（二）被告應負擔費用，於本案判決確定後十日內將本案最後
    事實審判決書全文內容登載於中國時報、聯合報及自由時報之第一版下方半版各
    一日。如於判決確定後十日內被告仍未為本項行為時，原告得代被告為本項行為
    ，於原告代為本項行為後，被告應給付原告支出之費用。（三）被告應負擔費用
    ，於本案判決確定後十日內將如附件所示之道歉啟示登載於中國時報、聯合報及
    自由時報之第一版下方半版各一日。如於判決確定後十日內被告仍未為本項行為
    時，原告得代被告為本項行為，於原告代為本項行為後，被告應給付原告支出之
    費用。
二、被告則以其並未於九十二年一月八日、一月二十七日、二月十五日、三月八日向
    顧客為對原告不實之指控，被告僅係於顧客詢問時，就報紙、網路報導等資料對
    顧客為說明，並未為超出報導以外之陳述，且被告為原告產品之販賣商，與原告
    之間並無競爭關係，並非公平交易法第二十二條適用之對象等語置辯。並聲明：
    駁回原告之訴。
三、經查，原告為一美商藥廠（美商惠氏藥廠）之子公司，製有S26系列奶粉（下稱
    惠氏奶粉），而被告為一兼賣各種廠牌奶粉之藥局（被告北京藥局為被告毛金雀
    獨資設立），亦有銷售原告產製之惠氏奶粉；又原告位於美國佛蒙特州喬治亞市
    之工廠，於九十一年七月十二日至九月二十五日期間所製造之奶粉產品，經發現
    受有「阪崎氏桿菌」之感染，此種桿菌對早產兒或免疫力低下之嬰兒，可能造成
    健康上的影響，此事件並曾於九十一年十一月四日聯合報第五版刊載之事實，為
    兩造所不爭，並據原告提出九十一年十一月四日聯合報第五版，及被告提出高雄
    市政府營利事業登記證、銷售合約各一份為證，堪信其為真正。
四、至原告主張被告意圖使顧客改買其他廠牌奶粉，以賺取更多銷售利潤，而向顧客
    為不利於惠氏奶粉之不實指述，不法侵害原告之名譽權等語，為被告所否認，並
    以前詞置辯。經查：
（一）證人即受原告委託喬裝顧客調查被告之人王明廉、趙俊堯分別於本件準備程序
      期日到庭證稱：「（有無以顧客身份到北京藥局買奶粉？）有，我是在美商商
      業諮詢公司上班，惠氏藥廠請我們公司派人去北京藥局買奶粉做調查，我是在
      今年（九十二年）三月八日去的。我與同事沈佩芸一起去‧‧‧我們以有小孩
      要買奶粉為由向其詢問，黃姓女營養師一開始就跟我們推薦新安琪兒奶粉，我
      們問她說是否可以介紹老牌奶粉如雀巢、惠氏等，她說惠氏奶粉最近報上有登
      ，惠氏奶粉有污染，小孩吃了會腹脹、綠便、出疹子，然後有一個三十多歲的
      男士過來拿去年十一月四日的聯合報的報紙給我們看，他說小孩吃惠氏奶粉可
      能會得腦膜炎、發育不好，我們就問他說污染的奶粉有沒有進口，營養師說，
      誰知道有沒有進口，‧‧‧」等語（見本院九十二年八月十三日準備程序筆錄
      ）、「（為何會到北京藥局買奶粉，說明當日情形？）惠氏委託我們公司（即
      美商商業諮詢公司）去作調查，我和另外一位女同事扮成夫妻，（九十二年二
      月十五日）下午一、二點到北京藥局，當時我與店員說我們要買奶粉，是一位
      洪小姐招待我們，她介紹了幾種奶粉（新安琪兒等），我說我們的小孩在喝惠
      氏奶粉有拉肚子的情形，洪小姐拿了一份網路上的報導給我們看，問我們是否
      知道惠氏奶粉有被污染的情形，接著又從抽屜拿了聯合報的報導（九十一年十
      一月四日）給我們看。‧‧‧後來我們跟店員討論報導的事情，毛金雀有過來
      加入談話，向我們說惠氏奶粉喝了會得癌症，蛀牙，營養不良等。」、「（如
      何知道過來與你談話的人就是毛金雀？）因為後來我們有跟她要名片，她有拿
      名片給我們。」等語（見本院九十二年九月八日準備程序筆錄），另證人即原
      告委派調查被告之職員林惠珠亦到庭證述：「（是否曾以顧客身份到北京藥局
      買奶粉？）是，九十二年一月八日，我是在（原告）客戶服務部門工作，有時
      會聽到客戶（一般消費者）說在外面聽到關於我們產品的一些消息，例如說他
      們在某藥局買奶粉的時候，藥局人員對我們的產品有怎麼樣的說法，這時我們
      就會去做調查。九十二年一月八日的經過，我自己一個人到北京藥局，我先拿
      了一包尿片，再逛到奶粉區拿了一罐三到七歲惠氏學兒樂奶粉，問店員多少錢
      ，店員說：妳真有勇氣，他們都出事了，裡面有壞菌，妳還敢喝。我說我不知
      道有什麼事，店員就拿了一份報紙上的報導（惠氏奶粉回收）指標題給我看，
      說都登這麼大了妳還不知道。我跟她說這件事我不知道，報導可否給我，她就
      把報紙拿回去，說妳可以自己去網路上查，網路上有很多‧‧‧。」等語（見
      本院九十二年九月二十九日準備程序筆錄），由證人上開證詞可知，被告本人
      或其員工確曾向證人王明廉、趙俊堯或林惠珠陳述「惠氏奶粉有污染，小孩吃
      了會腹脹、綠便、出疹子」、「小孩吃惠氏奶粉可能會得腦膜炎、發育不好」
      、「惠氏奶粉喝了會得癌症、蛀牙、營養不良」、「（惠氏奶粉）都出事了，
      裡面有壞菌，妳還敢喝」等語，該等陳述均足以使原告在社會上之評價受到貶
      損，即足認原告之名譽因被告本人或其員工上開陳述而受到損害。
（二）次查，本件原告係以民法第十八條、第一百九十五條、公平交易法第二十二條
      、二十四條、三十條、三十四條之規定為請求權基礎，請求被告應就其本人及
      員工所為損及原告名譽之言論負侵權行為損害賠償責任（見本院九十二年十月
      三十日言詞辯論筆錄），於原告依民法請求之部分（依公平交易法請求部分詳
      如後述），因民法第十八條、第一百九十五條均僅對行為人本人課以侵權行為
      損害賠償之責任，是不論被告之員工陳述「惠氏奶粉有污染，小孩吃了會腹脹
      、綠便、出疹子」、「小孩吃惠氏奶粉可能會得腦膜炎、發育不好」、「（惠
      氏奶粉）都出事了，裡面有壞菌，妳還敢喝」等語有無不法侵害原告名譽權之
      情形，原告依據民法第十八條、第一百九十五條請求被告對其員工之言行負侵
      權行為損害賠償責任，即無理由。
（三）又被告或其員工雖曾向證人王明廉、趙俊堯、林惠珠陳述「惠氏奶粉有污染，
      小孩吃了會腹脹、綠便、出疹子」、「小孩吃惠氏奶粉可能會得腦膜炎、發育
      不好」、「惠氏奶粉喝了會得癌症、蛀牙、營養不良」、「（惠氏奶粉）都出
      事了，裡面有壞菌，妳還敢喝」等損及原告名譽之言論，然查：
（１）按人民有言論之自由，為憲法第十一條明定之基本權利，而該權利除係保障人
      民自主存在之尊嚴及發展自我、成就自我之機會，亦兼具溝通意見、追求真理
      、滿足人民知的權利，形成公意，促進各種合理的政治及社會活動之功能，為
      維持民主多元社會正常發展不可或缺之機制，國家應給予最大程度之保障（司
      法院大法官會議釋字第五百零九號解釋參照）。又名譽權雖未於憲法中以列舉
      方式明定之，但應屬憲法第二十二條所保護之基本權利，鑑於言論自由與人格
      權同為憲法所保護之權利，若上開基本權利發生衝突時，如何調和受害人之名
      譽，並維持言論自由之適度活動空間，乃涉及利益、價值權衡比較，及何者優
      先受到保護，何者應居於退讓之地位。參酌我國刑法第三百十條第一項、第二
      項為保護人民之名譽權，乃就誹謗罪之構成要件及刑罰加以明文，惟立法者為
      兼顧言論自由之空間，復於同法第三百十條第三項、第三百十一條分就「事實
      陳述」及「意見表達」之不同情形，明定阻卻違法事由，期使言論自由與名譽
      權之保障獲致均衡。準此而言，若毀損他人名譽，除「陳述之事實為真實」或
      「善意發表言論」而有因自衛、自辯或保護合法之利益公務員因職務而報
      告者對於可受公評之事，而為適當之評論者對於中央及地方之會議或法院
      或公眾集會之記事，而為適當之載述等情事外，原則上應以名譽權之保護為優
      先，言論自由之權利則居於退讓之地位。又按刑法上誹謗罪之成立與否與行為
      人是否構成民事上侵害名譽權之侵權行為，雖屬二事，惟刑法關於誹謗罪之相
      關規定，其旨亦在調和折衷名譽之保護與言論之自由，基於法律秩序與體系解
      釋上之統一性，刑法關於誹謗罪之阻卻違法相關事由，亦得作為認定是否侵害
      名譽權、構成民事上侵權行為責任之個案判斷標準。是本院認於民法第十八條
      、第一百九十五條規定名譽權之民事救濟制度，在名譽確實遭受損害之情形，
      亦應適度兼顧言論自由權利，若行為人之「事實陳述」，能證明為真實或雖不
      能證明為真實，但依證據資料，認行為人有相當理由認其為真實者；或行為人
      之「意見表達」，係就可公受公評之事項，而善意為適當之評論者，均不具違
      法性，該行為即非不法。
（２）查本件被告或其員工雖有向證人王明廉、趙俊堯或林惠珠陳述前揭損及原告名
      譽言論之行為，惟亦同時向證人等人出示聯合報報導或網路上相關之報導，而
      聯合報報導、被告提出之北方網網路報導內容分別為：「美國有線電視新聞網
      （CNN）二日報導，美國食品藥物管理局宣布下令美國惠氏藥廠所屬惠氏營養
      品公司回收一百五十萬罐嬰兒奶粉，因為其中可能含有對早產兒或新生兒十分
      危險的病菌阪崎腸桿菌。‧‧‧據指出，這種病菌雖難得引起疾病，但可能導
      致血液含菌、腦膜炎、壞死性腸炎。最可能因阪崎腸桿菌遭殃的是早產兒、新
      生兒或免疫系統因故減弱的嬰兒。‧‧‧」、「警告！惠氏『學兒樂』奶粉含
      強致癌物。‧‧‧北京檢驗檢疫局日前對１２００罐總計４８０公斤不合格進
      口奶粉進行了監督銷毀，該批奶粉中的亞硝酸鹽含量嚴重超標。這批被銷毀的
      奶粉是美國惠氏制藥有限公司愛爾蘭分廠生產的『學兒樂』奶粉。經北京檢驗
      檢疫局實驗室檢驗發現，該批奶粉中的亞硝酸鹽檢測結果超過國家規定標準的
      三倍多。‧‧‧」云云，有該聯合報、網路報導各一份在卷可稽；由被告本人
      、員工對證人所為陳述及上開報導內容對照觀之，足見被告等人係依據其蒐集
      得到之資料，向證人說明其所知悉有關惠氏奶粉之資訊，並非無中生有，自行
      捏造「惠氏奶粉受污染」等損及原告名譽之事實。況查，參照消費者保護法第
      四條：「企業經營者對於其提供之商品或服務，應重視消費者之健康與安全，
      並向消費者說明商品或服務之使用方法，維護交易之公平，提供消費者充分與
      正確之資訊，及實施其他必要之消費者保護措施。」之規定，基於保護消費者
      （顧客）之立場，被告及其員工於顧客選購產品時，自有權利、義務向顧客提
      供產品之重要相關資訊（包括報紙、網路上之報導），使顧客有機會知悉該產
      品之相關資訊，自行判斷購買與否。從而，堪認本件被告及其員工所為損及原
      告名譽之言論、陳述，並非以毀損原告名譽為目的，而係根據聯合報、網路上
      相關之報導，提供證人（即顧客）關於惠氏奶粉之資訊作參考，被告等人顯有
      相當理由認其陳述為真實，揆諸前揭說明，被告等人發表損及原告名譽言論之
      行為欠缺不法性，尚難認被告及其員工之行為已不法侵害原告之名譽權。
（３）至被告及其員工所述「惠氏奶粉喝了會蛀牙、營養不良」、「小孩吃了會腹脹
      、綠便、出疹子」等語，雖與聯合報報導、網路相關報導之用語有所出入，惟
      查，被告及其員工所為「惠氏奶粉有污染，小孩吃了會腹脹、綠便、出疹子」
      、「小孩吃惠氏奶粉可能會得腦膜炎、發育不好」、「惠氏奶粉喝了會得癌症
      、蛀牙、營養不良」、「（惠氏奶粉）都出事了，裡面有壞菌，妳還敢喝」等
      語，整體觀之，原則上與報導內容大致相符，且被告及其員工於陳述時亦向證
      人出示相關新聞報導，使證人得以知悉該陳述之依據；此外，復參酌證人王明
      廉、趙俊堯為美商商業諮詢公司之員工，證人林惠珠為原告之員工，均為受原
      告委託前往被告藥局調查之人，該三人既以調查被告及其員工是否對惠氏奶粉
      有所批評為目的而與被告等人交談，則證人王明廉等三人在交談過程中有無誘
      導被告等人批評惠氏奶粉之情形尚屬可疑等情，縱使被告及其員工於口頭陳述
      惠氏奶粉相關報導時，用語不夠精確，亦難僅憑如此即認被告等人有故意過失
      不法侵害原告名譽權之行為。
五、原告另主張被告及其員工所為損及原告名譽之陳述，已違反公平交易法第二十二
    條、第二十四條：「事業不得為競爭之目的，而陳述或散布足以損害他人營業信
    譽之不實情事。」、「除本法另有規定者外，事業亦不得為其他足以影響交易秩
    序之欺罔或顯失公平之行為。」之規定等語。惟按本法所稱競爭，謂二以上事業
    在市場上以較有利之價格、數量、品質、服務或其他條件，爭取交易機會之行為
    。公平交易法第四條定有明文。查本件被告及其員工所為損及原告名譽之言論，
    並非以毀損原告名譽為目的，僅係根據聯合報、網路上相關之報導，提供證人（
    即顧客）關於惠氏奶粉之資訊作參考，且被告及其員工有相當理由認其陳述為真
    實，已如前述，是尚無從認定被告係基於競爭之目的，而為損害原告名譽之不實
    陳述，亦無從認定被告有何其他足以影響交易秩序之欺罔或顯失公平之行為。是
    以，被告及其員工所述「惠氏奶粉有污染，小孩吃了會腹脹、綠便、出疹子」、
    「小孩吃惠氏奶粉可能會得腦膜炎、發育不好」、「惠氏奶粉喝了會得癌症、蛀
    牙、營養不良」、「（惠氏奶粉）都出事了，裡面有壞菌，妳還敢喝」等語，並
    未違反公平交易法第二十二條、二十四條之規定，原告依公平交易法第二十二條
    、二十四條、三十條、三十四條之規定，請求被告負本件損害賠償責任，於法自
    屬無據。
六、綜上所述，被告及其員工雖曾向證人王明廉等三人陳述「惠氏奶粉有污染，小孩
    吃了會腹脹、綠便、出疹子」、「小孩吃惠氏奶粉可能會得腦膜炎、發育不好」
    、「惠氏奶粉喝了會得癌症、蛀牙、營養不良」、「（惠氏奶粉）都出事了，裡
    面有壞菌，妳還敢喝」等語，惟被告等人並非以毀損原告名譽為陳述之目的，而
    係根據聯合報、網路上相關之報導，提供證人（即顧客）關於惠氏奶粉之資訊作
    參考，被告及其員工有相當理由認其陳述為真實，被告等人所為損及原告名譽之
    行為欠缺不法性，尚難認被告等人之行為已不法侵害原告之名譽權，亦難認被告
    有違反公平交易法第二十二條、第二十四條規定之情形；從而，原告依民法第十
    八條、第一百九十五條及公平交易法第二十二條、二十四條、三十條、三十四條
    之規定，請求被告不得就聯合報九十一年十一月四日第五版所報導之「美國惠氏
    藥廠回收一百五十萬罐嬰兒奶粉」新聞事件，而對其顧客或消費者發表或陳述任
    何具有指摘「美商惠氏藥廠於台灣地區出售之奶粉產品含有（或可能含有）不適
    於食用之有害人體物質」含意之作為或言論，並應負擔費用，於本案判決確定後
    十日內將本案最後事實審判決書全文內容及如附件所示之道歉啟事登載於中國時
    報、聯合報及自由時報之第一版下方半版各一日，或於原告代為前項行為後支付
    費用，均無理由，應予駁回。
七、本件事證已臻明確，兩造其餘攻擊防禦方法及舉證，核於判決結果不生影響，爰
    不一一論斷，附此敘明。
據上論結，本件原告之訴為無理由，依民事訴訟法第七十八條，判決如主文。
中      華      民      國    九十二    年     十一     月     十八     日
~B民事第二庭
~B    審判長法官  楊富強
~B    法      官  劉定安
~B    法      官  楊筑婷
右為正本係照原本作成。
如不服本判決，應於送達後廿日內，向本院提出上訴狀並表明上訴理由，如於本判決
宣示後送達前提起上訴者，應於判決送達後十日內補提上訴理由書（須附繕本）。
中      華      民      國    九十二    年     十一     月     十八     日
~B    法院書記官  胡淑芳


司法院資訊處製作；財團法人民間司法改革基金會備份。
